臺灣高等法院刑事判決　　　　　　　　　九十一年度上訴字第三二六號
　　上　訴　人　臺灣臺北地方法院檢察署檢察官
　　被　　　告　甲○○　男　四.
右上訴人，因被告侵占等案件，不服臺灣台北地方法院，八十八年度訴字第五０一號
，中華民國九十一年九月十七日第一審判決（起訴案號：臺灣台北地方法院檢察署八
十七年度偵字第一六八九二號），提起上訴，本院判決如左：
    主  文
上訴駁回。
    理  由
一、公訴意旨略以：甲○○於民國八十五年八月間，與乙○○各出資新台幣（以下同
    ）二百萬元，成立綠竹壽司王企業有限公司（下稱綠竹公司），約定由乙○○擔
    任負責人，甲○○則掌管綠竹公司財務。嗣於八十五年十一月間起，黃某意圖為
    自己不法之所有，基於概括之犯意，明知如附表所示之貨款並未支付，竟於帳冊
    上為不實之記載，記載為已支付於出賣人，而將該等款項據為己有，供己花用。
    嗣經楊某查對帳冊，始悉上情。案經乙○○告訴偵辦，被告甲○○涉有侵占罪嫌
    等語。
二、公訴人以被告涉有右揭犯行，係以告訴人乙○○所提出之帳冊確係被告甲○○僱
    請會計張梅麗所記載，業經張梅麗到庭結證無訛，另出賣人並未取得前開貨款等
    情，亦據證人陳樹棟、廖文國等人結證明確，此外復有前開帳冊影本在卷為憑，
    被告之犯嫌足堪認定，為其論據。
三、訊據被告甲○○堅決否認有侵占犯行。辯稱：伊管出資部分之財務。營業收入則
    全交告訴人乙○○。支出金額以付款之簽收簿為依據，達圓公司預付訂金七萬五
    千元，餘款應於八十六年二月二十八日付現，但公司不堪虧損，以退還飯糰機一
    台、攪拌機一台（共三十八萬元）結清。僑泰公司部分付訂金四萬五千元後，於
    八十六年一月三日付現金票十萬五千元之餘款，無力償還，於同年二月將機器退
    還。聯華公司於八十五年十二月七日支付陳樹棟現金三萬元，同年十二月十二日
    又付現金二萬三千四百元，扣除付現折讓百分之二已付清。上福公司含訂金已付
    三萬七千元，餘款二萬五千元於八十六年二月將機器退還。啟峻公司餘款三十八
    萬二千五百元於八十六年二月退還機器折抵。彼得電腦一台五萬四千元由林茂樹
    簽收，代墊票款由乙○○收受，以上均有附卷證據可證，然個人支出總價已達六
    百三十四萬九千二百八十八元，雙方共出資四百萬元，何有侵佔可言。
四、經查：
（一）證人張梅麗於審判中到庭證稱：甲○○拿一大堆單據給我，要我作帳，NO12（
      附表編號６）十七萬元是付給廠商，因為時間久了，忘了是收據或發票。我帳
      上沒寫已付四萬八千六百元（指附表編號５），我只整理內部帳，至於付款簽
      收簿不是我作的等語。證人蔡百祥（即蔡東霖，附表編號３部分）到庭證稱：
      我幫綠竹公司進口機器，被告付我訂金七萬五千元，其餘沒錢支付，把機器退
      還給我，還我三十八萬元的機器，八十五年十月訂，二十五萬元的飯糰機是八
      十五年十二月還給我，被告主動還的，另一台絞拌機是八十六年二月退給我等
      語。證人羅合發（附表編號５部分）到庭證稱：二筆帳二萬四千元及二萬四千
      六百元當月有付，沒付完，至隔年二月才付給我等語。以上證人之證言，被告
      及告訴人在場均無異議，均可採信，足證附表編號３、５、６部分被告並無公
      訴人所指之犯行。
（二）次查附表編號１部分，該部分有爭執者為其中五萬元部分是由告訴人支付，證
      人張梅麗所作之帳亦如是記帳），被告雖為是認，並提出陳樹棟簽收簿為證（
      見被證五），惟辯稱嗣後伊有拿五萬元給告訴人，但為告訴人所否認。由上述
      可知爭執者為被告是否有返還告訴人墊付之五萬元而已，乃為民事糾葛，此部
      分公司帳已清，被告自無侵占綠竹公司此部分款項之事實。
（三）至於附表編號８，既係告訴人以支票支付五萬四千元，出賣人林茂樹確有簽收
      ，依張梅麗所作之帳，係購買電腦一台，由告訴人支付一萬九千元（並非支付
      五萬四千元），無論告訴人是墊付一萬九千元或是五萬四千元，亦僅是被告是
      否已返還或應返還告訴人墊款之糾葛，被告亦無侵占綠竹公司此部分公款之事
      實。
（四）又查附表編號２部分，被告辯稱：我先付二萬七千元，後來再付二萬元，有吳
      國華簽署可證（見被證六），後來沒錢付，再將機器退還給上福公司，應已結
      清，公司帳都被告訴人竊走等語，如前張梅麗所證，伊所作之內帳（即公訴人
      所指之帳冊）均係依被告所交付之單據（收據或發票）所作，至於根據什麼單
      據，因時隔太久而不復記憶等情，可知張梅麗所作之帳，均有所本，依該帳冊
      所載，該三萬五千元僅登帳，並無支付之記載，綠竹公司既未支付此筆款項，
      被告何能侵占此三萬五千元。而綠竹公司原由告訴人任負責人，依常情公司帳
      應係由告訴人掌管方為合理，嗣於八十六年二月四日告訴人與被告協議，告訴
      人退出綠竹公司，被告任負責人，雙方並簽訂退股協議書，嗣告訴人認被告未
      履行協議內容，告訴人乃於八十六年二月二十七日及十八日，二度侵入綠竹公
      司竊取壽司機二部及自小貨車一部，得手出售他人，告訴人因之遭台灣士林地
      方法院判處有期徒刑五月，緩刑三年確定在案，有該法院八十六年度易字第二
      七四七號判決影本在本院卷內可證，足見被告所辯其公司帳冊為告訴人乘機取
      走云云，非無可能。被告與告訴人間既有簽立退股協議書，足見當時對於公司
      帳應有會算，彼此有共識，如被告當時有侵占公款情形，告訴人何以不提，且
      告訴人所指被告侵占公款之日期，均在告訴人為負責人之時，告訴人應無不知
      之理，為何遲至被判刑之後之八十七年五月二十一日始提起本件告訴，其指訴
      是否有報復被告之意，非令人無疑。
（五）末查附表編號７部分，依公訴人所指由張梅麗所作之帳冊所載，八十五年十二
      月五日雖有借方即應付啟峻冷凍公司之帳款五四七．五００元，惟無貸方之記
   載，據查購機器時已付三成現金十六萬五千元，餘款三十八萬二千五百元無力
      支付，八十六年二月退還機器結清，被告如何侵占，此部分除告訴人之指訴外
      ，並無其他事證足以證之，自難認定被告有此部分之犯行。
五、綜上所述，依卷內事證不能確切認定被告有公訴人所指之犯行，而犯罪事實，應
    依證據認定之，無證據不得推定其犯罪事實。又不能證明被告犯罪者，應諭知無
    罪之判決，刑事訴訟法第一百五十四條、第三百零一條第一項分別定有明文。原
    審依上開法條規定，諭知被告無罪，經核並無不合。公訴人上訴意旨略以：侵佔
    為即成犯，被告嗣後有清償或退貨扣抵差額結清，不能阻卻犯罪，卷內帳冊應係
    現金帳，如無付款記錄，該款應被侵佔，其中達圓聯華二公司貨款並未在八十五
    年十一月十三日、十六日付清，應已被侵佔等情，指摘原判決不當。查是否有付
    貨款應以付款簽收簿為準。至於達圓、聯華二公司與綠竹公司分別約定月結九十
    六天或三十天付現金，然屆期綠竹公司不堪虧損，無支付能力，乃將所購飯糰機
    、攪拌機退還，聯華之貨款在八十五年十二月十二日付清，雖有拖延數天，仍在
    八十六年二月四日拆夥之前。公訴人見未及此，已有誤會，上訴核無理由，應予
    駁回。
六、公訴意旨又略以被告右開行為在帳冊上為不實之記載，記載為已支付於出賣人，
    另牽連涉及刑法第二百十條偽造文書罪嫌，利用不知情之張梅麗記載，為間接正
    犯。本院查：張梅麗所記之帳均有所本，又有否侵占均以付款簽收簿為依據，本
    院既查無被告侵占之犯行，則張梅麗所記內部帳雖認不實，並無偽造私文書事實
    。此部分同為罪證不足。此部分公訴人上訴並未指摘。原判決未分項說明，特予
    補充。
據上論斷，應依刑事訴訟法第三百六十八條，判決如主文。
本案經檢察官賴俊雄到庭執行職務。
中      華      民      國    九十一    年    十二      月      十一    日
                              臺灣高等法院刑事第十八庭
                                  審判長法  官  吳      敦
                                        法  官  劉  慧  芬
                                        法  官  吳  明  峰
右正本證明與原本無異。
如不服本判決應於收受送達後十日內向本院提出上訴書狀，其未敘述上訴之理由者並
得於提起上訴後十日內向本院補提理由書（均須按他造當事人之人數附繕本）。
             書記官  李  華  安
中      華      民      國    九十一    年    十二      月      十一    日
